【裁判字號】    99,訴,192
【裁判日期】    990831
【裁判案由】    殺人未遂
【裁判全文】
臺灣花蓮地方法院刑事判決               99年度訴字第192號
公  訴  人  臺灣花蓮地方法院檢察署檢察官
被      告  乙○○
選任辯護人  林武順律師（法律扶助基金會指派）
上列被告因殺人未遂案件，經檢察官提起公訴（99年度偵緝字第
137號），本院判決如下：
    主  文
乙○○傷害人之身體，處有期徒刑壹年陸月。緩刑貳年。
    事  實
一、緣門牌號碼為花蓮縣吉安鄉○○路○段 566號之房屋及所坐
    落之土地前為乙○○之子黃煜晙所有，黃煜晙就上開不動產
    與甲○○訂有買賣契約，甲○○並於民國97年10月13日上午
    10時許在上址進行搬遷事宜。乙○○因認上開不動產買賣契
    約之內容不實，遂在獲悉甲○○於上揭時間進行搬遷行為時
    ，駕駛車牌號碼 U6-0133號自用小客車趕至現場，其駕車自
    花蓮縣吉安鄉○○路○段轉進上址不動產旁巷子之際，因見
    甲○○坐在巷內距該巷口不遠處之花台邊，竟基於傷害之犯
    意，駕駛上開車輛忽加速朝甲○○身旁駛去，甲○○見狀閃
    避不及，而遭上開車輛輪拱葉子板輕微擦撞，並因驚嚇而碰
    撞身旁車庫柱子，致受有右前額撕裂傷（約 3公分）、右頰
    瘀傷（約55公分）、左肘擦傷（約55公分）、右手臂瘀
    傷（約11公分）等傷害。
二、案經甲○○訴由臺灣花蓮地方法院檢察署檢察官偵查起訴。
    理  由
壹、程序部分：
    按被告以外之人於審判外之陳述，雖不符前4 條（即刑事訴
    訟法第159條之1至之4 ）之規定，而經當事人於審判程序同
    意作為證據，法院審酌該言詞陳述或書面陳述作成時之情況
    ，認為適當者，亦得為證據。當事人、代理人或辯護人於法
    院調查證據時，知有第159條第1項不得為證據之情形，而未
    於言詞辯論終結前聲明異議者，視為有前項之同意，刑事訴
    訟法第159條之5定有明文。經查，檢察官、被告乙○○及其
    辯護人於本院言詞辯論終結前，就本判決所引用下列各項屬
    於審判外陳述之證據，知有第159條第1項不得為證據之情形
    ，均未聲明異議，且表示不爭執，經本院審酌該證據作成情
    況均無不適當之情形，是依上開規定，認得作為本案證據。
貳、實體部分：
一、訊據被告固坦承其認案外人即被告之子黃煜晙與告訴人甲○
    ○間，就門牌號碼為花蓮縣吉安鄉○○路○段 566號之房屋
    及所坐落之土地所訂立之不動產買賣契約之內容不實，並對
    告訴人於97年10月13日上午10時許至上址進行搬遷之行為甚
    為氣憤，且其所駕駛之車牌號碼 U6-0133號自用小客車確有
    與告訴人發生擦撞之情事，惟矢口否認有何傷害告訴人甲○
    ○之犯意，辯稱：伊回去以後，看到那麼多人在伊上開住處
    之花台邊，伊就嚇到了；伊是因為很緊張，但伊沒有故意要
    撞告訴人的意思云云。經查：
    (一)門牌號碼為花蓮縣吉安鄉○○路○段 566號之房屋及所
        坐落之土地前為案外人黃煜晙所有，其於97年 8月15日
        將上開不動產售予告訴人，並於97年10月 7日與告訴人
        簽立搬遷切結書，約定將於同年10月 9日前搬遷，此有
        上開不動產登記謄本、買賣契約書及搬遷切結書各 1紙
        在卷可稽。又告訴人於同年10月13日上午10時許至上址
        進行搬遷事宜時，遭被告駕駛車牌號碼 U6-0133號自用
        小客車輪拱葉子板擦撞，並於驚嚇閃避過程中碰撞身旁
        車庫柱子，致受有右前額撕裂傷（約 3公分）、右頰瘀
        傷（約55公分）、左肘擦傷（約55公分）、右手臂
        瘀傷（約11公分）等傷害，此亦為被告於本院審理時
        所是認（見本院99年8月19日審判筆錄第5頁），並有行
        政院衛生署花蓮醫院診斷證明書、急救護理紀錄各 1紙
        在卷可稽。
    (二)被告雖自承其前與告訴人間存有債務糾紛，惟認告訴人
        係以不法手段騙取案外人黃煜晙所有之上開不動產，而
        證人即被告之妻柯阿選亦於偵訊時為同旨之證述（參見
        台灣花蓮地方法院檢察署99年度偵緝字第 137號偵查卷
        第18頁），已足說明被告對告訴人心生不滿而存有怨懟
        ，其來有自。又被告雖辯稱其於97年10月13日上午10時
        許，駕駛上開車輛在案發現場擦撞告訴人，係出於在場
        人多而緊張之心理因素，然被告既自承其於獲悉告訴人
        在上址不動產所在地進行搬遷事宜時，即立即從工地趕
        回，可見其情之焦慮急切，另參以被告於本院審理時並
        不諱言其見到告訴人為搬遷行為時，甚為氣憤等語，足
        徵被告當時之心理感受不單僅係緊張焦切，更包含憤怒
        情緒，自難謂無傷害之動機。
    (三)退步言之，被告雖辯稱當時因在場人多，故而緊張云云
        ，然依證人即到場處理警員曾添富於偵訊時之證述（見
        上揭99年度偵緝字第 137號卷第54頁），佐以卷附之現
        場照片（同上開偵卷第45頁、第46頁）顯示，案發當時
        於現場負責搬運之人，僅為案外人即被告之大媳婦及被
        告之子，皆為被告之家人。而告訴人於本院準備程序時
        亦證稱：當時伊坐在巷子內與證人張舜彬在聊天等語（
        見本院99年7月2日準備程序筆錄），證人張舜彬於警詢
        時並證稱：伊當時於花蓮縣吉安鄉○○路○段 566號前
        一間殺雞店欲向伊朋友借電動碎石機，當時伊朋友不在
        家，伊就在門口等；被告當時轉彎要撞告訴人時差點撞
        到伊等語（見警卷第 5頁）。準此，案發當時除被告上
        開家人外，僅有告訴人及證人張舜彬在場，此外復無其
        他積極證據顯示尚有其他人在場。準此，既與被告所稱
        「在場人多」之情未合，而在場之人泰半又為被告之家
        人，彼此甚為熟稔，乃被告竟以前詞置辯，顯與常情有
        悖，堪認應屬臨訟杜撰之詞，不足採信。
    (四)綜上所述，被告空言否認有傷害之犯意，不足採信。本
        件事證已臻明確，被告傷害之犯行堪以認定，應予依法
        論科。
二、論罪科刑部分：
    （甲）公訴意旨雖以告訴人所受之傷害在頭部，顯然非告訴
          人自己所撞，且被告確實有駕駛上開自小客車高速追
          撞告訴人，已含有殺人之不確定故意，因認被告係涉
          犯刑法第 271條第2項、第1項殺人未遂罪罪嫌，然此
          業據被告堅決否認在卷。按殺人未遂與傷害之區別，
          本視加害人有無殺意為斷，被害人受傷之程度、傷處
          是否為致命部位及傷痕多寡、輕重如何，雖可藉為認
          定有無殺意之心證，惟僅足供認定殺意之參考，究不
          能據為區別殺人未遂與傷害之絕對標準，換言之，即
          不得僅因被害人受傷之位置係屬人體要害，即認定加
          害人自始即有殺害被害人之犯意（最高法院18年上字
          第130號判例、94年度台上字第6857號判決參照）。
          經查：
          (一)就被告於駕駛上開自小客車擦撞告訴人前之行徑
              路線、現場路況及告訴人當時所在之位置部分，
              訊之被告本院於準備程序中供稱：伊趕回去，開
              車進到伊住處旁之巷子內，該巷子為 7米巷，路
              邊已有停放 2部貨車，正在搬伊住處內之物品，
              因為現場是死角，旁邊又有貨車，故伊車速很慢
              等語（見99年7月2日準備程序筆錄），另告訴人
              於準備程序中證稱：伊當時坐在巷子內與證人張
              舜彬在聊天，被告開車進巷子看到伊，就朝伊撞
              過來等語（同上準備程序筆錄），復參酌被告及
              告訴人當庭描繪之現場圖 2紙，以及卷附之現場
              照片，可知被告當時係沿花蓮縣吉安鄉○○路○
              段由東往西方向行駛，再右轉進入其上開住處旁
              之巷子內，而該巷子路面非寬，其時巷內並已停
              放 1輛貨車；又告訴人及證人張舜彬當時在巷內
              所坐之位置，係在被告上開住處後門對面，亦即
              上開路段560號住家後門之花台邊。
          (二)次就被告於案發當時是否高速駕車朝告訴人身旁
              駛去乙節，被告於本院審理時供稱：伊進巷子之
              （汽車）時速約2、30公里等語（見99年8月19日
              審判筆錄）。另承上所述，被告由上開路段進入
              該巷子時，須作90度之轉彎，而該巷子路面非寬
              ，巷口並已停有 1輛貨車，是依據經驗與論理法
              則，被告實無可能得以高速轉彎，故被告上揭供
              述，尚與事理相符。而依前述告訴人當時在巷內
              所坐之位置，被告原則上亦須大抵完成轉彎動作
              後始可發現告訴人；又告訴人上揭所坐之位置，
              距離巷口處亦不過短短數公尺，是以被告在以時
              速 2、30公里轉進該巷子並發現告訴人後，若要
              再瞬間以高速衝撞告訴人，以被告所駕駛者係具
              相當車齡之一般自用小客車而言，殊難能輸出如
              此強大扭力。且觀卷附照片顯示被告所駕駛上開
              車輛之毀損狀況，僅有右前車頭車燈破裂、保險
              桿部分掉落等情，車頭既無嚴重扭曲變形，引擎
              蓋亦無明顯彎曲隆起。按若被告當時係在高速駕
              駛下擦撞告訴人，再失控撞上告訴人身旁車庫之
              柱子，車損狀況當不僅如此。證人張舜彬與告訴
              人雖皆證稱被告當時車速頗快云云，然其 2人係
              在毫無預警之情境下，猛見被告所駕駛之上開車
              輛正面駛來，在無足夠之反應時間及突生驚恐之
              心理下，因而產生被告車速極快之認知，亦合情
              理之常。惟綜觀上揭各客觀事證，尚無從認定被
              告有何高速駕駛之情事。
          (三)公訴人雖指被告具有殺人之不確定故意，然質之
              告訴人於本院準備程序中證稱：「（問：被告如
              果想要直接撞你，依當時情形，是否可以用車子
              把你夾在花台之間？）是的。」、「（問：被告
              撞到柱子之後，依當時情形，他是否可以直接用
              車尾將你撞倒）是的，但是被告當時倒車的時候
              ，他有煞車，所以沒有直接撞到我。」等語（見
              99年 7月21日準備程序筆錄），可知被告若具有
              殺人故意，則其在駕駛上開車輛進入巷子時，大
              可逕將告訴人擠壓於告訴人所在之花台間；繼而
              在失控撞上車庫柱子後，被告亦仍可再以倒車方
              式將立於車後之告訴人撞倒，然被告不僅未續對
              告訴人採取上列攻擊，反而於倒車過程中主動煞
              車，堪認被告駕車駛向告訴人身旁之行為，至多
              僅在宣洩心中不滿情緒，尚無置告訴人於死地之
              意。另參以告訴人所證稱：「（問：當天被告是
              否故意開車去撞你？）我想應該是，因為巷口也
              可以停車，但我想被告可能只是警惕性的開車要
              撞我。」、「（問：被告當時是否要嚇你的意味
              比較重？）應該是。」等語（同上準備程序筆錄
              ），益徵被告駕駛上開車輛擦撞告訴人，充其量
              僅係出於傷害之犯意。
          (四)另告訴人頭部雖受有傷害，然傷害及殺人未遂之
              判別並不以受傷部位為唯一認定標準，已如首揭
              說明。且依告訴人於本院準備程序中所指訴內容
              ，其係遭被告所駕自用小客車輪拱葉子板輕微擦
              撞，並因驚嚇而碰撞身旁車庫柱子，另卷附診斷
              證明書則載明：告訴人係受有右前額撕裂傷（約
              3 公分）、右頰瘀傷（約55公分）、左肘擦傷
              （約55公分）、右手臂瘀傷（約11公分）等
              傷害，綜合上揭證據相互參照以觀，告訴人所受
              傷勢顯係肇自碰撞車庫柱子之結果，而非直接遭
              被告所駕汽車衝撞所致，且告訴人頭部所受之傷
              害僅為外部小範圍撕裂傷，尚非足以致命之傷害
              ，自難據此逕為被告有殺人故意之不利認定。
          (五)綜上所述，被告既無欲致告訴人致死之客觀表現
              ，復無確切事證足以證明被告確有殺害告訴人之
              犯意，則被告所辯其並無殺人之意，應可採信。
  （乙）核被告所為，係犯刑法第277條第1項之普通傷害罪。公
        訴意旨認被告係犯刑法第271條第2項、第 1項之殺人未
        遂罪嫌，容有未洽，惟傷害罪與殺人未遂罪之社會基本
        事實同一，爰依法變更起訴法條。爰審酌被告僅小學畢
        業，智識程度不高，因無力解決債務糾紛，始萌生傷害
        告訴人之犯意，並審酌其使用汽車朝向告訴人身旁駛去
        之激烈犯罪手段，惟對告訴人造成之身體傷害尚非重大
        ，暨被告罹有心臟衰竭、心肌病變、肝細胞癌、慢性 B
        型肝炎及肝硬化等病症，目前仍持續追蹤治療，有財團
        法人佛教慈濟綜合醫院診斷證明書 1紙在卷可稽，以及
        被告於本院準備程序中當庭向告訴人鞠躬道歉之犯後態
        度，告訴人於本院準備程序中亦表示給予被告警惕性刑
        期即可等一切情狀，量處如主文所示之刑，以示儆懲。
        末查，被告前未曾因故意犯罪而受有期徒刑以上刑之宣
        告，此有臺灣高等法院被告前案紀錄表 1份附卷可憑，
        其因一時失慮，致罹刑章，經此刑事偵審程序及受刑之
        宣告，當已知所警惕，信無再犯之虞，本院因認所宣告
        之刑以暫不執行為適當，爰依刑法第74條第1項第1款之
        規定，併予宣告緩刑2年，用啟自新。
據上論斷，應依刑事訴訟法第299條第 1項前段、第300條，刑法
第277條第1項、第74條第1項第1款，刑法施行法第1條之1，判決
如主文。
本案經檢察官簡淑如到庭執行職務。
中    華    民    國    99    年    8     月    31    日
                  刑事第一庭  審判長  法  官  陳世博
                                      法  官  林恒祺
                                      法  官  曹庭毓
以上正本證明與原本無異。
如不服本判決應於收受送達後10日內向本院提出上訴書狀，並應
敘述具體理由。其未敘述上訴理由者，應於上訴期間屆滿後20日
內向本院補提理由書(均須按他造當事人之人數附繕本)「切勿逕
送上級法院」。告訴人或被害人如對於本判決不服者，應具備理
由請求檢察官上訴，其上訴期間之計算係以檢察官收受判決正本
之日期為準。
中    華    民    國    99    年    8     月    31    日
                                      書記官
附錄本判決論罪之法律條文：
中華民國刑法第277條：
傷害人之身體或健康者，處 3 年以下有期徒刑、拘役或 1 千元
以下罰金。
犯前項之罪因而致人於死者，處無期徒刑或 7年以上有期徒刑；
致重傷者，處3年以上10年以下有期徒刑。

司法院資訊處製作；財團法人民間司法改革基金會備份。
